【裁判字號】    99,上,592
【裁判日期】    991130
【裁判案由】    拆屋還地
【裁判全文】
臺灣高等法院民事判決                   99年度上字第592號
上  訴  人   林道星
             林道群
共      同
訴訟代理人   曾孝賢律師
複  代理人   鄭玉玲律師
被  上訴人   林口鋼鐵有限公司
法定代理人   林道洲
訴訟代理人   李後政律師
上列當事人間拆屋還地事件，上訴人對於中華民國99年3月31日台
灣板橋地方法院98年度訴字第2460號第一審判決提起上訴，本院
於99年11月17日言詞辯論終結，判決如下：
    主  文
上訴駁回。
第二審訴訟費用由上訴人負擔。
    事實及理由
一、本件上訴人起訴時，原係請求被上訴人應將坐落臺北縣林口
    鄉○○○段頂福小段1010、1010-1、1010-2地號土地上門牌
    號碼臺北縣林口鄉頂福村95號之建物（下稱系爭建物）拆除
    ，並將同地段1010地號土地返還上訴人林道群、同地段1010
    -2地號土地返還上訴人林道星、同地段1010-1地號土地返還
    上訴人二人(見原審卷1頁)。嗣台北縣新莊地政事務所於99
    年4月間測量結果，發現系爭建物並未坐落在上開1010-1 地
    號土地上，上訴人乃於本院99年11月17日言詞辯論期日變更
    其請求為被上訴人應將坐落臺北縣林口鄉○○○段頂福小段
    1010地號內如本判決附圖所示Ａ部分土地(面積880平方公尺
    )，及同小段1010-2地號內如本判決附圖所示Ａ部分土地(面
    積247平方公尺)上之系爭建物拆除，並於拆除後分別返還上
    開二地號土地予上訴人林道群、林道星(見本院卷95頁)，核
    屬減縮應受判決事項之聲明，合於民事訴訟法第446條第1項
    但書、第225條第1項第3款之規定，應予准許。
二、上訴人起訴主張：伊等於民國（下同）98年7月15日以買賣
    為原因，登記為臺北縣林口鄉○○○段頂福小段1010、1011
    、1574之13地號土地之所有權人，應有部分各二分之一。嗣
    上開土地於98年9月2日經合併後再分割為同小段1010、1010
    之1、1010之2地號3筆土地，其中同小段1010地號土地所有
    權全部由上訴人林道群取得；同小段1010 之2地號土地所有
    權全部由上訴人林道星取得；同小段1010之1地號土地則由
    上訴人共有，應有部分各二分之一。因上訴人所有上開1010
    、1010之2地號土地(下稱系爭土地)遭被上訴人無權占用，
    並在其上搭建系爭建物等情，爰依民法第767條規定，求為
    命被上訴人將系爭建物拆除，並將系爭土地返還予伊之判決
    (原審判決上訴人敗訴，上訴人聲明不服，提起上訴)。其上
    訴聲明：(一)原判決廢棄。(二)被上訴人應將坐落臺北縣林口鄉
    ○○○段頂福小段1010地號內如本判決附圖所示Ａ部分土地
    (面積880平方公尺)，及同小段1010-2地號內如本判決附圖
    所示Ａ部分土地(面積247平方公尺)上之系爭建物拆除，並
    於拆除後分別返還上開二地號土地予上訴人林道群、林道星
    。(三)願供擔保，請准宣告假執行。
三、被上訴人則以：伊為上訴人及訴外人即上訴人之兄弟林道鋒
    、林道洲與彼等之父林榮恩所合資經營之公司。上訴人與林
    榮恩間關於系爭土地之買賣契約與所有權移轉之行為皆為通
    謀虛偽意思表示，依民法第87條規定，係屬無效，上訴人並
    未取得系爭土地之所有權，自不得向伊請求拆屋還地。縱依
    土地登記謄本認上訴人為系爭土地之所有權人，惟系爭土地
    原屬林榮恩所有，並無償借與伊搭蓋系爭建物，供伊於88年
    4 月13日遷入使用，足認伊與林榮恩間就系爭土地有使用借
    貸關係存在，且使用借貸契約未定期限，借貸目的則為在系
    爭土地上興建系爭建物供伊營業使用，因伊尚在營運中，系
    爭土地依借貸目的尚未使用完畢，依民法第470條規定，伊
    尚無返還義務，故林榮恩將系爭土地所有權移轉登記予上訴
    人，再由上訴人向伊提起本件訴訟，違反誠信原則，構成權
    利濫用，難謂非以損害伊之權利為目的。又債權契約除法律
    有特別規定外，固僅於特定人間發生效力，惟上訴人於受讓
    系爭土地所有權時，既已知悉林榮恩與伊間就系爭土地訂有
    使用借貸契約，猶受讓系爭土地之所有權，參照司法院大
    法官釋字第349號解釋，或類推適用民法第425條第1項規定
    ，上訴人亦應受該使用借貸契約之拘束云云，資為抗辯。其
    答辯聲明：(一)上訴駁回。(二)如受不利判決，願供擔保請准免
    為假執行。
四、經查，系爭土地原為上訴人之父林榮恩所有，嗣於98年7月
    15日以買賣為原因，登記為上訴人所有，其中系爭1010 地
    號土地所有權全部由上訴人林道群取得；系爭1010之2地號
    土地所有權全部由上訴人林道星取得；系爭1010之1地號土
    地則由上訴人共有，應有部分各二分之一。系爭建物為被上
    訴人所搭建，占用系爭1010、1010之2地號土地如附圖紅線
    區域所示部分，面積1,127平方公尺之事實，為兩造所不爭
    執，並經臺北縣新莊地政事務所繪測明確，有土地登記謄本
    、台北縣新莊地政事務所97年1月7日複丈成果圖可稽（見原
    審卷7至12、78、89頁），自堪信為真實。
五、上訴人雖主張被上訴人無權占有系爭土地等語，惟為被上訴
    人所否認，並以前揭情詞置辯。經查：
(一)、系爭土地係登記為上訴人所有，已如上述，依土地法第43條
    規定，土地登記有絕對之效力，是在上開登記未經依法塗銷
    前，自應認被上訴人為系爭土地之所有權人。被上訴人雖抗
    辯上訴人與林榮恩間關於系爭土地之買賣契約與所有權移轉
    之行為皆為通謀虛偽意思表示云云。惟按第三人主張表意人
    與相對人通謀而為虛偽意思表示者，該第三人應負舉證之責
    (最高法院48年台上字第29號判例參照)。被上訴人僅係空言
    系爭土地之前手林榮恩與上訴人為父子關係，被上訴人並未
    實際交付買賣價金予林榮恩云云，惟並未舉證以實其說，揆
    諸上開說明，其所為上開抗辯，尚不足取。
(二)、次查林榮恩於88年間因被上訴人營運所需，將其所有系爭土
    地無償借與被上訴人興建系爭建物使用，並未約定使用期限
    之事實，業據林榮恩在另件本院97年度上字第936號給付租
    金案件(下稱另件給付租金案件)中陳述明確(見外放板橋地
    院96年度重簡字卷9790號影印卷第2頁；本院97年度上字第
    936號影印卷7頁背面、12頁背面、41頁)，足見林榮恩係與
    被上訴人間就系爭土地存有未定期限之使用借貸契約。雖上
    訴人復主張：被上訴人在另件給付租金案件中已同意就系爭
    建物所占用系爭土地部分給付租金，應認被上訴人與林榮恩
    間在成立租賃契約前，業已合意終止使用借貸契約云云。惟
    租賃契約為特定當事人間所締結之債權契約，對於契約必要
    之點，即租金與標的物之意思表示必須一致，否則其契約即
    難謂已成立(最高法院89年度台上字第676號判決參照)。被
    上訴人在另件給付租金案件中雖曾抗辯：伊自96年3月1日起
    ，願以每坪每月60元給付系爭土地租金云云(見外放本院97
    年度上字第936號影印卷10頁、41頁背面、42、48頁)。然查
    ，林榮恩在該案件中自稱系爭土地係供被上訴人搭建鐵皮屋
    無償使用，因被上訴人之股東不和，欲拆夥，為公平起見，
    始協調使用者付費，系爭建物之事實上處分權按慣例應自93
    年間起歸伊所有，被上訴人應就系爭建物及基地一併承租，
    被上訴人應按月給付系爭建物及基地之租金共計10萬元，伊
    同意減縮為7萬8,412元云云(見外放板橋地院96年度重簡字
    卷9790號影印卷2、16頁背面；本院97年度上字第936號影印
    卷12頁背面、54、56頁)，而被上訴人與林榮恩在該案中復
    均自稱彼等就系爭土地之租金並未約定(見外放本院97年度
    上字第936號影印卷10、16、56頁)，顯見林榮恩與被上訴人
    間尚未就系爭建物所坐落系爭土地部分成立租賃契約，此並
    據本院97年度上字第936號確定判決為相同認定(見原審卷13
    至18頁)，是被上訴人在另件給付租金案件中所為上開陳述
    ，充其量僅係就其願意承租系爭土地之租金價額為要約之引
    誘，尚難謂已成立租賃契約，亦難認其有終止系爭土地之使
    用借貸關係。是林榮恩與被上訴人間就系爭土地之使用借貸
    契約既未經雙方合意更改為租賃契約，則彼等間原來之使用
    借貸關係仍然存在，難謂被上訴人有將系爭土地返還予林榮
    恩之意思，是上訴人所為上開主張，自不足取。
(三)、復按借用人應於契約所定期限屆滿時，返還借用物，未定期
    限者，應於依借貸之目的使用完畢時返還之，民法第470條
    第1項前段定有明文。經查林榮恩貸與系爭土地之目的，既
    係供被上訴人在其上興建系爭建物以為營業使用，是依上開
    說明，系爭土地之借貸目的是否完畢，自應視被上訴人仍否
    有利用系爭建物營業之事實存在。雖上訴人主張被上訴人虧
    損連連，近期未再營運云云，惟並未舉證以實其說，且依被
    上訴人公司變更登記表所示，被上訴人迄未辦理歇業或停業
    登記(見原審卷51、52頁)，且依被上訴人向財政部臺灣省北
    區國稅局申報之96 年度至98年度營利事業所得稅結算申報
    書、資產負債表及99 年度營業人銷售額與稅額申報書所示
    ，被上訴人確有持續營運之事實(見本院卷84至93頁)，是被
    上訴人抗辯伊仍有繼續使用系爭建物營業等語，應符真實，
    其借用系爭土地之目的自屬尚未完畢。
(四)、末按權利之行使，不得違反公共利益，或以損害他人為主要
    目的，民法第148條第1項定有明文。又民法上之債權契約，
    除法律有特別規定外，固僅於特定人間發生其法律上之效力
    ，惟物之受讓人若知悉讓與人已就該物與第三人間另訂有債
    權契約，而猶於該契約成立後惡意受讓該物之所有權者，參
    照司法院大法官會議釋字第349號解釋及民法第148條所揭櫫
    之誠信原則，該受讓人亦仍應受讓與人原訂債權契約之拘束
    (最高法院90年度台上字第1060號判決意旨參照)。又「使用
    借貸契約係債之關係，僅於當事人間有其效力，房屋之受讓
    人並不當然繼受其前手與土地所有人間之使用借貸關係，原
    則上不得執該關係主張其有使用土地之權利，惟於具體個案
    ，尚應斟酌當事人間之意思、交易情形及房屋使用土地之狀
    態等一切情狀，如認土地所有人行使所有權，違反誠信原則
    或公共利益或以損害他人為主要目的，仍應駁回其請求」(
    最高法院95年度第16次民事庭會議決議參照)。查上訴人與
    被上訴人之法定代理人林道洲為兄弟，被上訴人之股東林道
    洲，邱玉香(林道星之妻)、林吳秀英(林榮恩之妻)、吳麗鈴
    ( 林道群之妻)、張燕妮(林道鋒之妻)等5人則為林榮恩之配
    偶、子或媳，既為兩造所不爭執，並有戶籍謄本、公司登記
    資料可稽(見原審卷34、48、51、52頁)，足見被上訴人係由
    家族成員共同經營之企業，是上訴人就林榮恩無償借貸系爭
    土地供被上訴人興建系爭建物以為營業使用，應知之甚詳。
    又上訴人林道群在另件給付租金案件中擔任林榮恩之訴訟代
    理人，另上訴人林道星、林道群之妻邱玉香、吳麗鈴復分別
    在另件給付租金案件到庭作證(見外放板橋地院96年度重簡
    字卷9790號影印卷4、30頁、本院97年度上字第936號影印卷
    27 頁)，是上訴人對於另件給付租金案件之判決結果亦無諉
    為不知之理。惟上訴人在另件給付租金案件於98年5月6日判
    決林榮恩敗訴確定後，旋即於同年7月15日以買賣為原因(原
    因發生日期為98年6月6日)，辦畢系爭土地之所有權移轉登
    記，有土地登記謄本可稽(見原審卷7至12頁)，並於同年10
    月26日提起本件請求被上訴人拆屋還地訴訟(見原審卷1頁)
    ，則自上訴人於知悉另件給付租金案件之判決結果後，僅短
    短數月即受讓系爭土地並對被上訴人提起本件訴訟等情以觀
    ，足認上訴人係有意藉由受讓系爭土地之手段，脫免其前手
    林榮恩所受使用借貸契約之拘束，再以系爭土地所有權人之
    身分，對被上訴人主張物上請求權，請求被上訴人拆屋還地
    。是上訴人受讓系爭土地後對被上訴人行使權利，顯具有惡
    意，揆諸上開說明，應認其權利之行使須受林榮恩與被上訴
    人原訂使用借貸契約之約束。又系爭建物占用系爭土地之面
    積固達1,127平方公尺，惟被上訴人迄今仍有繼續使用系爭
    建物營業之事實，已如上述，上訴人復自認彼等取回系爭土
    地後僅係計畫轉售(見本院卷51頁背面)，顯見上訴人並無使
    用系爭土地之迫切需求，參諸系爭土地之前手林榮恩在另件
    給付租金案件於98年5月6日本院判決前，亦僅係要求被上訴
    人給付使用系爭土地之對價(租金)，並未要求被上訴人拆屋
    還地，且自稱係因被上訴人之股東不和，欲拆夥，為公平起
    見始協調使用者付費等語，足證林榮恩將系爭土地移轉登記
    予上訴人前，並無需用系爭土地之其他規劃，而上訴人取得
    系爭土地之所有權，係為脫免林榮恩所受使用借貸契約之拘
    束，俾得以系爭土地所有權人之身分，請求被上訴人拆屋還
    地，已如上述，尤難認上訴人有使用系爭土地之具體需求。
    從而，足認上訴人請求被上訴人拆屋還地，係以損害被上訴
    人為主要目的。況查，上訴人及林榮恩之配偶邱玉香、吳麗
    鈴及林吳秀英等3人所持有被上訴人之股份高達60%，上訴人
    並自認有權決定被上訴人是否繼續營運(見本院卷29頁)，則
    上訴人原得循公司治理方式，解決公司經營權之爭議，亦非
    必須以拆除系爭建物之方式為唯一解決途徑。據上所述，上
    訴人對被上訴人行使物上請求權，請求被上訴人拆屋還地，
    核屬權利濫用，不應准許。
六、綜上所述，上訴人依據民法第767條之規定，請求被上訴人
    應將坐落臺北縣林口鄉○○○段頂福小段1010地號內如本判
    決附圖所示Ａ部分土地(面積880平方公尺)，及同小段1010-
    2地號內如本判決附圖所示Ａ部分土地(面積247平方公尺)上
    之系爭建物拆除，並於拆除後分別返還上開二地號土地予上
    訴人林道群、林道星，均屬不應准許。從而，原審所為上訴
    人敗訴之判決，並駁回其假執行之聲請，均無不合，上訴論
    旨指摘原判決不當，求予廢棄改判，為無理由。
七、至兩造其餘之攻擊或防禦方法及未經援用之證據，經本院斟
    酌後，認為均不足以影響本判決之結果，自無逐一詳予論駁
    之必要，併此敘明。
八、據上論結，本件上訴為無理由，依民事訴訟法第449條第1項
    、第78條、第85條第1項，判決如主文。
中    華    民    國    99    年    11    月    30    日
                    民事第十一庭
                        審判長法  官  吳謀焰
                              法  官  李昆曄
                              法  官  許紋華
正本係照原本作成。
如不服本判決，應於收受送達後20日內向本院提出上訴書狀，其
未表明上訴理由者，應於提出上訴後20日內向本院補提理由書狀
（均須按他造當事人之人數附繕本）上訴時應提出委任律師或具
有律師資格之人之委任狀；委任有律師資格者，另應附具律師資
格證書及釋明委任人與受任人有民事訴訟法第466條之1第1項但
書或第2項（詳附註）所定關係之釋明文書影本。如委任律師提
起上訴者，應一併繳納上訴審裁判費。
中    華    民    國    99    年    12    月    1     日
                              書記官  廖逸柔
附註：
民事訴訟法第466條之1（第1項、第2項）：
對於第二審判決上訴，上訴人應委任律師為訴訟代理人。但上訴
人或其他法定代理人具有律師資格者，不在此限。
上訴人之配偶、三親等內之血親、二親等內之姻親，或上訴人為
法人、中央或地方機關時，其所屬專任人員具有律師資格並經法
院認為適當者，亦得為第三審訴訟代理人。

司法院資訊處製作；財團法人民間司法改革基金會備份。
